臺灣士林地方法院刑事判決　　　　　　　 92年度訴字第722號
公　訴　人　臺灣士林地方法院檢察署檢察官
被　　　告　己○○
上列被告因業務侵占等案件，經檢察官提起公訴（92年度偵緝字
第184號），本院判決如下：
    主  文
己○○連續行使偽造之私文書，足以生損害於他人，處有期徒刑
拾月。
    事  實
一、己○○係位於台北縣淡水鎮○○街淡水加州大樓之住戶，於
    民國88年5 月30日經該大樓住戶選為管理委員，同年6 月24
    日經推舉為第3 屆淡水加州管理委員會（下稱淡水加州管委
    會）主任委員，並於該會副主委癸○○出國期間代為保管該
    管委會之印鑑章。其因經商失敗，積欠地下錢莊款項，竟意
    圖為自己不法之所有，基於行使偽造私文書及詐欺之概括犯
    意，於同年7 月5 日上午偕同第3 屆監察委員乙○○、財務
    委員彭啟瑞前往華南商業銀行淡水分行（下稱華銀淡水分行
    ）領取加州管委會活期存款帳戶（帳號000000000000號）內
    存款新台幣（下同）13萬5 千元，資以支付清潔費時，藉機
    取得乙○○、彭啟瑞之印章，利用該2 人不注意之際，未經
    加州管委會、乙○○及彭啟瑞之同意，當場盜蓋淡水加州管
    委會印鑑章、乙○○及彭啟瑞之印章於華銀淡水分行空白之
    存摺類存款取款憑條共3 張，並分別填寫提款金額為30萬元
    、92萬元及2427元，偽造為淡水加州管委會名義取款之私文
    書，嗣先後於同年7 月5 日下午、8 月2 日及8 月6 日，連
    續持向華銀淡水分行行使，佯稱為淡水加州管委會提款，致
    使不知情之華銀淡水分行承辦員陷於錯誤，誤信為有權取款
    人提款而如數交付上開提款金額予己○○，足生損害於淡水
    加州管委會、華銀淡水分行之財產利益及乙○○、彭啟瑞之
    社會信譽。己○○於詐得上開款項，即將部分款項42萬元交
    付予地下錢莊，案發後，經加州管委會追討，始於88年8 月
    16 日 、17日將餘款80萬2427元返還。
二、己○○承上開行使偽造私文書之概括犯意，為圖日後盜領淡
    水加州管委會帳戶存款之便利，於88年7 月12日會同該管委
    會財務委員彭啟瑞、監察委員丁○○（第3 屆監察委員原為
    乙○○，於88年7 月10日由丁○○接替）前往台北縣淡水鎮
    ○○路63號淡水第一信用合作社水碓分社（下稱淡水一信水
    碓分社）辦理加州管委會活期存款開戶（帳戶000000 0號）
    及定期性存款帳戶（帳戶16622 號）變更印鑑，藉機取得彭
    啟瑞、丁○○之印章，當場在其所攜帶之88年6 月24日第2
    屆管委會第25次會議紀錄總幹事報告欄內，未經淡水加州管
    委會、彭啟瑞及丁○○之同意，趁其等不注意之際，以手寫
    方式加註「此後變更印鑑僅憑主任委員印鑑即可」等文字，
    並於該文字下盜蓋淡水加州管委會、彭啟瑞及丁○○之印章
    ，資以偽造會議紀錄，旋持向淡水一信水碓分社行使，經該
    分社備份存檔，足以生損害於淡水加州管委會、彭啟瑞及丁○○。嗣於88年7 月底，彭啟瑞因作帳所需，再三向己○○
    追討華銀淡水分行存摺，己○○遲未交出，經淡水加州管委
    會於同年8 月間向華銀淡水分行及淡水一信水碓分社調閱交
    易往來資料、上開會議存檔資料始悉上情。
三、案經淡水加州大樓住戶乙○○、丁○○、丙○○、甲○○、
    庚○○、壬○○、戊○○及辛○○等人訴由台灣士林地方法
    院檢察署檢察官偵查起訴。
    理  由
一、訊之被告己○○固不否認於上開時地先後3 次前往華銀淡水
    分行提領加州管委會帳戶內之存款共計122 萬2427元，並將
    其中42萬元花用殆盡等情，亦不否認於88年7 月10日前往淡
    水一信水碓分社時，當場在淡水加州管委會第25次會議紀錄
    總幹事報告欄內，以手寫方式加註「此後變更印鑑僅憑主任
    委員印鑑即可」等文字，並持向淡水一信水碓分社行使之事
    實，然矢口否認有何詐欺或偽造文書之犯行，辯稱：伊提領
    淡水加州管委會於華銀淡水分行之存款，均係執行主任委員
    之職務，於88年7 月5 日所提領之30萬元本係管委會擬支付
    給僑鼎大樓管理公司（下稱僑鼎公司）之管理費，然因管委
    會與僑鼎公司尚有糾紛，故未予支付，至於同年8 月2 日、
    6 日提領92萬及2427元，目的在結清管委會在華銀淡水分行
    之帳戶存款，以便轉入新開設之淡水一信水碓分社活期存款
    帳戶內，故而，提領上開存款之取款憑條上乙○○、彭啟瑞
    等人之印章，均係經該2 人所同意而用印。而其於淡水加州
    管委會第25次會議紀錄中加註手寫文字，亦係經彭啟瑞、丁○○2 人同意，並親自用印，蓋其等2 人唯恐每次更改印鑑
    章均勞其等出面，不勝其擾，乃授權伊1 人即可處理變更淡
    水加州管委會印鑑章乙事，事後，上開加註之文字亦經丁○○於加州管委會公告云云。但查：
（一）犯罪事實一部分：
      被告於前揭時地先後3次前往華銀淡水分行提領加州管委
      會帳戶內之存款各30萬元、92萬元及2427元之事實，業據
      被告自陳在卷，並有華銀淡水分行88年10月12日華淡存字
      第118 號函附該3 紙存款取款憑條附卷為憑，依該憑條所
      示，其上均蓋有淡水加州管理委員會、乙○○及彭啟瑞之
      印文。查淡水加州管理委員會之大印，原應由第3 屆副主
      委癸○○保管，然因癸○○出國而將大印交由被告保管等
      情，業據證人丁○○即加州管委會第2 任第3 屆監察委員
      證述在案，而上開蓋於取款憑條之印文並未經印鑑所有人
      授權使用以提領款項款項等情，則分據證人乙○○、彭啟
      瑞於偵查中證述綦詳（參見88年他字第1183號偵查卷第23
      頁、90年偵緝字第514 號卷第35頁、36頁、第46頁至第48
      頁）。被告雖始終辯稱其提領管委會存款均係為執行主任
      委員之職務，並經財務委員彭啟瑞、監察委員乙○○同意
      用印後，始行為之云云。然徵諸被告於88年7 月5 日下午
      提領之30萬元，根本不曾交付予僑鼎公司等節，為被告所
      不否認，縱因事後管委會與與僑鼎公司尚有爭執而不予付
      款，被告何以未將款項重新存入，耗費利息所得？況且，
      被告同日上午甫偕同彭啟瑞、乙○○前往華銀淡水分行提
      領13萬元充為清潔費，此據證人彭啟瑞、乙○○證述在案
      ，並有前揭華銀淡水分行函附當日取款憑條1 紙可稽，苟
      被告並無意圖不法所有，大可將擬充為僑鼎公司管理費之
      30萬元於當日上午與清潔費13萬元5 千元併同領取，何必
      當日下午自己1 人單獨前往提領？又衡諸現代金融業務發
      展之便利，苟被告係因執行主任委員之職務而將淡水加州
      管委會於華銀淡水分行活期存款之帳戶結清，大可以轉帳
      方式將款項匯入加州管委會於88年7 月12日在淡水一信水
      碓分行設立之活期存款帳戶，避免風險且具時效性，要無
      提領近百萬元現金再轉存之理，更無將該現金放置身邊，
      遲未存入新帳戶之可能。職是，被告前揭3 次提領款項，
      顯均與執行淡水加州管委會業務無關，尤其，被告更已將
      其中42萬元充為清償私人債務所用乙節，復為被告所自白
      ，被告意圖為自己不法所有，以淡水加州管委會名義領取
      該管委會之存款充為私人所用，至為明確；而淡水加州管
      委會為公寓大廈管理委員會，依其規章所定，領取該管委
      會銀行存款時，必須會齊管委會大印、主任委員、財務委
      員及監察委員之私章始得為之，俾以相互牽制監督，確保
      管委會公款存取，證人彭啟瑞、乙○○分別為加州管委會
      之財務委員、監察委員，對於管委會之財務本有監督管理
      之責，原不可能擅將印鑑章交付主任委員使用，何況，被
      告領取上開款項，證人彭啟瑞、乙○○毫無獲利，並為被
      告所不爭執，證人彭啟瑞、乙○○要無將私人印鑑章交由
      被告使用提領款項之動機，是其等2 人證稱並未授權被告
      用印提領款項等語，應屬信而有徵，被告所辯執行主任委
      員職務而領款，經彭啟瑞、乙○○授權用印云云，委難採
      信。參諸證人彭啟瑞於偵查中證述伊與乙○○、被告於88
      年7 月5 日上午前往華銀淡水分行領取清潔費13萬元，伊
      與乙○○把私章交給被告一人去櫃臺辦，2 人在後面聊天
      ，提完款後，被告當場將私章還給伊與乙○○，並未告知
      要蓋空白提款條等情（參見90年偵緝字第514 號第46頁至
      第48頁）以觀，被告係利用88年7 月5 日上午領取清潔費
      之機會，取得彭啟瑞、乙○○之私章當場盜蓋於空白取款
      憑條備用，並利用其代副主委癸○○保管管委會大印之機
      會，伺機偽造加州管委會名義之取款憑條，至為灼然。被
      告偽造加州管委會名義之取款憑條，持向華銀淡水分行行
      使，致使該分行承辦人員誤信為有權取款人取款，而將款
      項如數交付，當然足生損害於華銀淡水分行、加州管委會
      之財產利益，及乙○○、彭啟瑞等人之社會信用。
（二）犯罪事實二部分：
      前揭被告於88年7 月10日前往淡水一信水碓分社時，當場
      在加州管委會第25次會議紀錄總幹事報告欄內，以手寫方
      式加註「此後變更印鑑僅憑主任委員印鑑即可」等文字，
      並持向淡水一信水碓分社行使之事實，已據被告供承在卷
      ，並有卷附上開會議紀錄影本足稽，該會議紀錄手寫文字
      下確有加州淡水管委會之大印及丁○○、彭啟瑞之私人印
      文。雖被告一再以上開文字係88年7 月10日在淡水一信水
      碓分社變更印鑑章時，因該社經理聲稱只要主任委員之印
      章即可辦理印鑑變更云云，而丁○○、彭啟瑞唯恐每次更
      改印鑑章均勞其等出面，不勝其擾，乃授權伊1 人即可處
      理變更加州管委會印鑑章，並於上開文字上親自用印表示
      同意，丁○○更於事後將會議紀錄加註文字部分向全體住
      戶公告云云，執詞抗辯。然淡水加州管理委員會第25次會
      議係該管委會第2 屆委員所召開之會議，並未就上開加註
      事項為討論、決議乙節，業據證人汪復禮即淡水加州管委
      會第2 屆主任委員（92年度偵緝字第184 號卷第128 頁）
      、證人彭啟瑞（90年度偵緝字第514 號卷第47頁）於偵查
      中結證明確，復為被告所不否認，而證人丁○○、彭啟瑞
      並均堅詞指證並未授權被告使用其等之印章，於該會議紀
      錄中加註上開事項等語，此外，徵之證人吳木樹即淡水一
      信水碓分社經理亦結證否認曾告知被告僅憑主委印鑑即可
      變更全體印鑑等情在案（參見92年度偵緝字第184 號卷第
      70 頁 、第71頁）；徵諸證人莊張周即淡水一信總社襄理
      所證：公寓大廈管理委員會變更淡水一信存款帳戶留存印
      鑑章時，應檢附管委會之會議紀錄，如主委更換，需填寫
      更換取款印鑑申請書及存戶代表人申請書，新舊代表人應
      在存戶代表人申請書上親自簽名，新舊印鑑並立，管委會
      之監察委員、財務委員之印鑑章亦須加蓋其上。淡水加州
      管理委員會會議紀錄上加註「此後變更印鑑僅憑主任委員
      印鑑即可」等文字，對淡水一信水碓分社並不產生拘束力
      ，如要變更印鑑仍須舊的印鑑全部具備，始能同意等情以
      觀（參見92年度偵緝字第184 號第196 頁以下），證人吳
      木樹確無違背淡水一信規章而出言告知被告可單憑其印鑑
      章而變更其他牽制用印鑑章之可能。縱認證人吳木樹為提
      高存款業績曾為類似之表示，證人丁○○、彭啟瑞亦無同
      意之理，蓋其等分別擔任管委會之監察委員、財務委員，
      就主任委員之權限本具有牽制之作用，豈能任意放棄監督
      之義務，甚至公告予住戶周知？再者，淡水加州管委會不
      過在華銀淡水分行、淡水一信水碓分行設有存款帳戶，該
      管委會第3 屆委員選出後，其等業於88年6 月30日向華銀
      淡水分行聲請變更新舊任委員之印鑑章，且有意結清該存
      戶存款轉入淡水一信水碓分行活期存款帳戶，而被告、丁○○及彭啟瑞復於88年7 月10日前往淡水一信水碓分行開
      立活期存款帳戶，並變更定期存款之印鑑變更，易言之，
      丁○○、彭啟瑞2 人接任第3 屆監察委員、財務委員後，
      應行變更存款帳戶印鑑章之行為已如數完成，並無再行變
      更印鑑章之煩勞，其等要無授權被告單獨1 人完成印鑑章
      變更之必要，被告辯稱丁○○、彭啟瑞為避免變更印鑑章
      之煩勞而授權伊1 人單獨行使變更印鑑章之權，甚至公告
      予住戶周知云云，顯與經驗法則不符，無非飾卸之詞，證
      人丁○○、彭啟瑞證述其等並未授權被告，更未於上開會
      議加註文字上蓋章等語，應堪採信。被告確實係違反淡水
      加州管委會、丁○○、彭啟瑞之本意，藉保管淡水加州管
      委會大印機會，並藉偕同丁○○、彭啟瑞前往淡水一信水
      碓分行變更印鑑章及開戶之機會，取得丁○○、彭啟瑞之
      印章而盜用之，偽造上開加註文字於會議紀錄上，要無疑
      義，其為此文字之記載而持向淡水一信水碓分行行使，其
      意無非藉簡化變更印鑑章之程序，資以擺脫監察委員、財
      務委員之牽制，得以任意自行刻製他人之印章盜領存款，
      雖因淡水一信水碓分行設有規章，凡公寓大廈管理委員會
      新舊任委員交接變更印鑑章時，必須會齊管委會、主任委
      員、財務委員及監察委員之印鑑章始能辦理，不受管委會
      會議紀錄之拘束，淡水一信水碓分行及淡水加州管委會並
      未因此受有財產上損害，但被告行使該文書之行為，仍使
      淡水加州管委會、丁○○及彭啟瑞之社會信用受有實害，
      至為灼然。
   綜上，被告上開偽造私文書、詐欺之犯行均已事證明確，犯
   行洵堪認定。
二、核被告意圖為自己不法所有而冒用加州管理委員會名義詐取
    華銀淡水分行財物，係犯刑法第339 條第1 項詐欺取財罪；
    其行使偽造之加州管理委員會取款憑條私文書及偽造之加州
    管理委員會第25次會議紀錄之行為，另犯刑法第216 條、第
    210 條行使偽造私文書罪，其偽造上開私文書之行為為行使
    該偽造私文書之低度行為，盜用加州管理委員會、乙○○、
    彭啟瑞及丁○○之印文，為各該偽造私文書之部分行為，均
    不另論罪。至於被告未經授權而使用乙○○之印文於取款憑
    條上，要屬盜用印文，而非偽造印文（論證詳如理由欄三（
    一）所述），公訴人誤認被告偽造乙○○印章，因指被告使
    用乙○○之印文於取款憑條上，為偽造印文，尚有誤會，惟
    偽造、盜用印文均屬刑法第217 條第1 項之行為，核無變更
    法條之必要，合先敘明。又，被告連續多次行使偽造私文書
    、詐欺之犯行，各時間緊接、手段相似，顯均係基於概括之
    犯意多次觸犯犯罪構成要件相同之罪名，皆應論以連續犯一
    罪，並加重其刑。所犯連續行使偽造私文書及詐欺罪間，有
    方法結果之牽連關係，應依刑法55條規定，從一重論以連續
    行使偽造私文書罪。被告所犯連續詐欺及盜用淡水加州管委
    會之印章、印文犯行，雖未據公訴人指述，惟該詐欺之犯罪
    事實與公訴人起訴之偽造私文書罪間既有牽連犯裁判上一罪
    關係，而盜用淡水加州管委會印章、印文係偽造私文書罪之
    部分行為，基於審判不可分原則，本院自得併予審理，附此
    敘明。爰審酌被告經淡水加州大廈推選為管理委員之主任委
    員，原應為住戶服務，渠竟監守自盜，犯罪財產所得高達
    122 萬2427元，犯後屢又飾卸其責，難認確實悛悔，實應重
    懲，姑念犯後已將部分犯罪所得80萬2427元返還，於被害人
    之損失略有彌補等一切情狀，量處如主文所示之刑，以示懲
    警。至於公訴人指述被告偽造乙○○之印章，請求本院將該
    印章及使用該印章所偽造之印文3 枚（即被告於88年7 月5
    日、8 月2 日及8 月6 日偽造，金額分別為30萬元、92萬元
    、2427元之華銀淡水分行取款憑條上乙○○印章印文各1 枚
    ）為沒收諭知，然上開乙○○之印章並非偽造，被告予以盜
    用所蓋之印文，並非偽造印章之印文（論證詳如理由欄三（
    一）內後述），不論印章或印文，均非刑法第219 條所定必
    須沒收之列（48年台上字第113 號判例參照），無庸宣告沒
    收，附此指明。
三、公訴意旨另謂：被告趁不知情之監察委員乙○○出國之際，
    未經其同意，於88年6 月30日在台北縣淡水鎮內，偽刻乙○○之印章，旋協同不知情之彭啟瑞至華銀淡水分行）更改加
    州管委會活期存款帳戶（帳號第00000000000 號）之印鑑章
    ，並為日後盜領款項之便，於不詳時地，將偽刻之乙○○印
    章連續蓋在空白之取款憑條共3 張後，並先後於同年7 月5
    日、8 月2 日及8 月6 ，持偽造之取款憑條至華銀淡水分行
    ，分別盜領30萬元、92萬元及2427元後，侵占入己。因認被
    告涉有刑法第217 條第1 項偽造印章、印文罪嫌、同法第
    336 條第2 項業務侵占罪嫌，或為本院前揭論科之偽造文書
    罪之部分行為，或有方法結果之牽連關係等語。但：
（一）按行為雖適合於犯罪構成要件之規定，但如無實質之違法
      性時，仍難成立犯罪，最高法院著有74年台上字第4225號
      判例可資參照。查被告自承於88年6 月30日刻製乙○○之
      印章一枚等語在案，然該印章並未經乙○○授權刻製乙節
      ，則據證人乙○○指證綦詳，核諸被告與彭啟瑞等人於88
      年6 月30日前往華銀淡水分行變更印鑑章時，所使用之乙○○印章即為證人乙○○指述未經授權而刻製之印章，此
      有卷附華銀淡水分行88年11月20日華淡存字第第131 號函
      附淡水加州管委會88年6 月30日更換印鑑卡影本可稽；而
      變更印鑑當時，證人乙○○當時並未在國內（88年6 月28
      日出境、同年7 月1 日入境），復有卷附乙○○入出境查
      詢結果紀錄1 紙為證，堪認被告刻製乙○○印章時，乙○○人在國外，並未授權被告為此行為，至為明確。然淡水
      加州管委會第2 屆、第3 屆委員訂於88年6 月底交接，涉
      及印鑑變更問題，第2 屆主任委員汪復禮等人向華銀淡水
      分行拿回印鑑變更表格，註明於88年7 月1 日變更等節，
      已據證人汪復禮證述在卷（參見92年度偵緝字第184 號第
      127 頁以下），足見該管委會第2 屆、第3 屆委員對於印
      鑑變更訂於88年6 月底乙節，應有共識，此際適逢第3 屆
      監察委員乙○○不在國內，事有急迫，被告遂未經乙○○
      本人授權即代為刻印，並依管委會決議日期而變更印鑑，
      嗣於乙○○88年7 月1 日返國後，被告即將該印章交還，
      而於88年7 月5 日上午偕同乙○○、彭啟瑞前往華銀淡水
      分行領取13萬清潔費時，乙○○亦係以該被告代刻之印章
      用印取款，此經比對上開變更印鑑卡、取款條上乙○○之
      印文完全相同，即可探知。顯然乙○○返國取回該未經授
      權刻製之印章，不僅無反對之意思表示，甚且自行用印而
      有追認之意思表示。易言之，被告固有未經授權而刻製乙○○印章之行為，符合刑法第217 條第1 項偽造印章之犯
      罪構成要件，但被告刻製該印章，無非遵照管委會決議，
      如期變更新舊任委員之印鑑章，事後亦經本人追認同意，
      其侵害之法益及行為均極輕微，在一般社會倫理觀念上尚
      難認有科以刑罰之必要，且此項行為不予處罰，亦不違反
      社會共同生活之法律秩序，自得視為無實質之違法性，而
      不應繩之於法。至於本院論科上開被告於88年7 月5 日盜
      用乙○○印章偽造取款憑條之行為，核係被告變更新舊任
      委員印鑑章，並將印章交還予乙○○後，另行起意之行為
      ，與其88年6 月30日代為刻製他人印章之行為無涉，亦此
      指明。
（二）查依刑法上之侵占罪，以持有他人之物而實行不法領得之
      意思為構成要件，自必須所侵占之物，於不法領得以前，
      即已在其實力支配之下，始與持有之要素相符。本件被告
      係以偽造淡水加州管委會取款憑條之方式，致使華銀淡水
      分行承辦人員如數交付取款憑條上之款項，業如前述，核
      被告偽造取款憑條之際，即萌不法所有之意圖，並非執行
      管委會主任委員業務，其取得上開款項係基於詐術，而無
      合法權源，是其取得款項後縱使供己花用，亦與侵占罪之
      構成要件尚不相符。
  是公訴人所指被告涉犯刑法第217 條第1 項偽造印章、印文罪
  嫌、同法第336 條第2 項業務侵占罪嫌，尚有未合，然公訴人
  既認上開犯行與本院前揭論科之偽造文書罪嫌有裁判上一罪關
  係，爰不另為無罪之諭知。
據上論斷，應依刑事訴訟法第299 條第1 項前段，刑法第56條、
第216 條、第210 條、第339 條第1 項、第55條，罰金罰鍰提高
標準條第1條前段，判決如主文。
本案經檢察官王以文到庭執行職務
中　　華　　民　　國　　94　　年　　11　　月　　9　　日
                  刑事第七庭審判長法  官  趙文卿
                                  法  官  王俊雄
                                  法  官  楊得君
以上證明與原本無異
如不服本判決，應於判決送達後10日內，向本院提出上訴狀。
                                  書記官  曾韻蒔
中　　華　　民　　國　　94　　年　　11　　月　　10　　日
附錄法條
中華民國刑法第210條
偽造、變造私文書，足以生損害於公眾或他人者，處五年以下有
期徒刑。
中華民國刑法第216條
行使第條至第條之文書者，依偽造、變造文書或登載不實事項或
使登載不實事項之規定處斷。
中華民國刑法第217條
偽造印章、印文或署押，足以生損害於公眾或他人者，處三年以
下有期徒刑。
中華民國刑法第299條
 移 送前條被略誘人出中華民國領域外者，處五年以上有期徒刑
。
前項之未遂犯罰之。
中華民國刑法第336條
對於業務上所持有之物，犯前條第 1 項之罪者，處六月以上五
年以下有期徒刑，得併科 3000 元以下罰金。
中華民國刑法第339條之1
 意圖為自己或第 3 人不法之所有，以不正方法由收費設備取得
他人之物者，處一年以下有期徒刑、拘役或三千元以下罰金。以
前項方法得財產上不法之利益或使第 3 人得之者，亦同。
